【裁判字號】    92,苗簡,141
【裁判日期】    920704
【裁判案由】    塗銷所有權移轉登記
【裁判全文】
臺灣苗栗地方法院民事簡易判決                     九十二年度苗簡字第一四一號
    原      告  謝秋香即謝福.
                謝惠萍即謝福.
                謝惠菁即謝福.
                謝佳育即謝福.
                謝兆隆即謝福.
    兼  右一人
    法定代理人  李照鐘即謝福.
    兼 右六人
    訴訟代理人  乙○○
    被      告  甲○○
右當事人間塗銷所有權移轉登記事件，本院判決如左：
    主      文
原告之訴駁回。
訴訟費用由原告負擔。
    事實及理由
甲、兩造之聲明及陳述要旨
壹、原告方面：
一、聲明：被告應塗銷苗栗縣公館鄉○○段第五二九建號之建物所有權登記，並將房
    屋所有權返還原告及其他共有人。
二、陳述：
（一）兩造之父謝木梅於民國八十一年七月委託被告甲○○向苗栗地政事務所（公館
      鄉公所代辦）申請建照，建物坐落於苗栗縣公館鄉○○段第五七六地號上，建
      號為苗栗縣公館鄉○○段第五二九建號（下稱「系爭建物」），門牌號碼：苗
      栗縣公館鄉福德村九十二號一樓，加蓋二、三樓，建造費用各付一半，支出現
      金暫由謝木梅墊出，借支新臺幣（下同）五十萬，爾後再由被告奉還。被告以
      欺騙手段，未向苗栗地政事務所申請建照，卻假報填寫將坐落於苗栗縣公館鄉
      ○○段第五七六地號上之上開建號第五二九號之建物，以同段第五八五之一地
      號，假向苗栗縣稅捐稽徵處申報房屋稅籍編號（00000000000），目的是將第
      五二九號建物全部歸為己有，目前公館鄉福德村九十二號一樓加蓋二、三樓之
      房屋深鎖，被告不讓原告等兄長進入，且態度惡劣，準備整修出租。
（二）謝木梅前於八十八年六月二十一日因病去世後，由被告提出其於八十八年五月
      十四日所書立之遺囑，作為遺產之分配，遺囑已經鈞院九十年度家訴字第一號
      確認無效。
（三）根據民法第一千一百四十八條規定，本案中並沒有但書及除外之情形，故按民
      法繼承篇之規定，被繼承人謝木梅全部之遺產（包括不動產、動產）應由繼承
      人即乙○○等平均繼承。惟查：被告趁謝木梅病重住院臥床之際，從中私自取
      得其印章，侵占被繼承人謝木梅之遺產（不動產）即上開建物，私自辦理登記
      於被告名下，嚴重侵害了同樣身為繼承人之原告法律上之權益，但尚未塗銷系
      爭建物之登記，爰依民法第七百六十七條、第一千一百四十六條之規定，提起
      本件訴訟。
三、證據：提出房屋稅籍記錄表影本二件、苗栗縣苗栗地政事務所函、謝木梅歸戶財
    產清單、土地登記謄本手抄本、苗栗縣稅捐稽徵處函、建物登記謄本、土地登記
    謄本、協議書、本院九十年度家訴字第一號民事判決、診斷證明書、重大傷病卡
    、死亡證明書、存證信函影本各一件、掛號執據影本及照片等件為證。
貳、被告方面：
一、聲明：原告之訴駁回。
二、陳述：
（一）苗栗縣公館鄉○○路段第五七六、五八九之一、五八五之一地號土地，早已於
      八十年十月二十三日登記完成於甲○○名下，有權狀為憑。建號第五二九號建
      物，於八十八年四月十七日開始申請作業複丈等工作，八十八年五月十二日完
      成贈與，更名為被告甲○○名義，所有手續於八十八年五月十三日完成後，苗
      栗地政事務所登記完畢。於八十八年七月五日發給權狀，亦有地政事務所證明
      書為憑。
（二）上開贈與程序，在兩造之父謝木梅生前就已辦理完成，並委託合法專業代書謝
      玉婉代為辦理，有收費收據為憑。
三、證據：提出地政規費收據、贈與所有權移轉契約書等件為證。
、本院依職權調取九十年度家訴字第一號確認遺囑無效民事卷宗、九十年度自字第
    四五號刑事侵占案件卷宗。
乙、得心證之理由
一、本件原告主張：兩造之父謝木梅於八十八年六月二十一日過世，生前於八十一年
    七月，委託被告甲○○向苗栗地政事務所（公館鄉公所代辦）申請建照，建物坐
    落於苗栗縣公館鄉○○段第五七六地號上，建號為苗栗縣公館鄉○○段第五二九
    建號之系爭建物，門牌號碼：苗栗縣公館鄉福德村九十二號一樓，並向苗栗縣稅
    捐稽徵處申報房屋稅籍編號，而系爭建物並已移轉登記於被告名下等事實，為被
    告所不爭執，復有原告提出與其所述相符、被告不爭執其為真正之死亡證明書、
    系爭建物登記謄本及房屋稅籍記錄表影本等件為證，應堪信為真實。原告另主張
    ：系爭建物係被告未經謝木梅同意擅自登記在自己名下等語，被告則抗辯：係謝
    木梅將系爭建物登記給伊等語。則兩造之爭點在於：系爭建物係被告未經謝木梅
    同意，而自行移轉於自己之名下，或謝木梅將之移轉於被告之名下？
二、經查：
（一）本件原告主張：系爭建物原屬兩造之父謝木梅所有，應為繼承人等平均繼承等
      語。惟謝木梅生有六名子女，均為繼承人之事實，為原告所自承（見本院卷第
      七十七頁），則倘若原告之主張確屬真實，則系爭建物應屬兩造在內之六名繼
      承人所公同共有。按：「民法第八百二十一條之規定，於公同共有不適用之」
      ，最高法院著有二十九年上字第四九四號判例，可資參照。再按：「公同共有
      物之處分及其他之權利行使，除依其公同關係所由規定之法律或契約另有規定
      外，應得公同共有人全體之同意，觀之民法第八百二十八條第二項規定自明。
      是舉凡公同共有物之處分、使用、收益、保存及管理行為，或本於所有權對第
      三人所為之請求，苟未得全體公同共有人之同意，即無由其中一人或數人單獨
      行使之餘地。民法第八百二十一條所定分別共有人對第三人所得行使之權利，
      於公同共有之情形，亦無其適用」（最高法院八十七年臺上字第一七四號判決
      參照）；又按「公同共有物被一部分公同共有人侵奪或妨害時，須得侵害人或
      妨害人以外之公同共有人全體之同意，始得提起請求返還或除去妨害之訴，否
      則其當事人之適格，即有欠缺」（最高法院四十年度臺上字第一○九號判決參
      照）。本件原告依民法第七百六十七條請求被告塗銷系爭建物，並未取得兩造
      以外其他繼承人之同意，揆諸前揭說明，其當事人適格即有欠缺，是原告此部
      分請求，顯不足取。
（二）本件原告另以民法第一千一百四十六條繼承回復請求權請求塗銷被告就系爭建
      物之所有權登記，惟其所提出之房屋稅籍記錄表影本二件、苗栗縣苗栗地政事
      務所函、謝木梅歸戶財產清單、土地登記謄本手抄本、苗栗縣稅捐稽徵處函、
      建物登記謄本、土地登記謄本、協議書等證據，僅能證明被告確為系爭建物之
      所有權人，而被告對此亦不爭執，已如前述；不能證明被告受讓系爭建物之所
      有權係未經原所有權人謝木梅之同意。被告抗辯：兩造之父謝木梅生前將系爭
      建物移轉予伊等語，並提出與其所述相符、原告僅爭執其上謝木梅印章係遭盜
      蓋而對其餘形式部分不爭執之系爭建物贈與所有權移轉契約書影本一件附於本
      院卷第八十四頁可證，原告亦無法證明上開印章有何盜蓋之情事，以實其說，
      應認被告之上開抗辯為有理由。
（三）兩造之父謝木梅八十八年五月十四日之遺囑第一條載明：「公館鄉○○段五七
      六地號持分四分之一之土地，包括地上建物，經由三位叔叔謝木連、謝木海、
      謝木榮之共同答應贈于甲○○」，本院九十年度家訴字第一號確定判決理由欄
      第二項載明：「查系爭遺囑為兩造之先父謝木梅於八十八年五月十四日委由訴
      外人謝玉婉代書，由兩造先父簽名並蓋手印之事實，為兩造所自認，且有遺囑
      影本一紙附卷可稽，堪信為真實」，經本院調卷核閱屬實。按「私文書經本人
      或其代理人簽名、蓋章或按指印或有法院或公證人之認證者，推定其為真正」
      ，民事訴訟法第三百五十八條第一項定有明文，則前揭本院九十年度家訴字第
      一號民事判決，雖認定上開遺囑為無效，但僅係認定其不符合代筆遺囑之法定
      要式，仍應推定該遺囑為真正，從而依上開第一條之敘述，亦見謝木梅有意將
      系爭建物移轉與被告。
（四）另謝木梅於八十八年四月二十七日至同年五月十五日，在苗栗市協和醫院就醫
      期間意識清楚，並有行動能力之事實，亦有診斷證明書正本一件附於臺灣苗栗
      地方法院檢察署八十九年度他字第五七三號侵占案件偵查卷宗可稽（經本院影
      印附卷），是上開遺囑書立之日，謝木梅意識清楚並有行動能力，尚難認定前
      開贈與所有權移轉契約書及遺囑，係他人趁謝木梅病危而意識不清之際所偽造
      者，或違反謝木梅之本意所為者。
（五）此外，原告亦未能提出任何其他證據，用以證明被告確未經謝木梅之同意，擅
      自將系爭建物移轉於被告自己名下，以實其說，尚難僅憑原告片面之指訴，即
      遽爾斷定謝木梅並無移轉系爭建物於被告之意思，或被告擅自將系爭建物移轉
      登記於自己名下，因此系爭建物雖於謝木梅八十八年六月二十一日死亡後之同
      年七月五日始為被告名義之第一次登記（見本院卷第二十二頁建物登記謄本影
      本），但謝木梅生前即蓋有上開贈與所有權移轉登記書，按八十八年四月二十
      一日公布之民法第一百六十六條之一雖規定：「契約以負擔不動產物權之移轉
      、設定或變更之義務為標的者，應由公證人作成公證書（第一項）。未依前項
      規定公證之契約，如當事人已合意為不動產物權之移轉、設定或變更而完成登
      記者，仍為有效（第二項）」，惟民法債編施行法第三十六條第二項規定：「
      民法債編修正條文及本施行法修正條文自中華民國八十九年五月五日施行。但
      民法第一百六十六條之一施行日期，由行政院會同司法院另定之」，迄今仍未
      訂施行日期，故不動產物權之移轉行為，並非以公證為必要，從而謝木梅業已
      完成系爭建物之物權移轉行為，而附有登記系爭建物予被告之義務，該義務依
      民法第一千一百四十八條：「繼承人自繼承開始時，除本法另有規定外，承受
      被繼承人財產上之一切權利、義務。但權利、義務專屬於被繼承人本身者，不
      在此限」之規定，應由全體繼承人共同負擔，是被告於謝木梅死後將系爭建物
      登記於自己名下，並無侵害原告繼承權之情事。臺灣苗栗地方法院檢察署九十
      年度偵字第三五三八號不起訴處分書認：「告訴人之父謝木梅之遺囑係謝木梅
      於八十八年五月十四日口述，而由謝玉婉代書，謝木梅則親自在遺囑上簽名並
      蓋手印之事實，業據被告甲○○供述明確，核與告訴人於九十一年一月十八日
      在臺灣苗栗地方法院審理時供述及證人乙○○向臺灣苗栗地方法院提出之民事
      起訴狀指稱之情節相符，復經檢察官調取臺灣苗栗地方法院九十年家訴字第一
      號全卷查核無訛，況依協和醫院所出具之診斷證明書觀之，謝木梅自八十八年
      四月二十七日至同年五月十五日住院期間意識清楚，有行動能力等情，則遺囑
      內容既係由被繼承人謝木梅所簽署，依民事訴訟法第三百五十八第一項規定，
      該文書應推定為其真意之表現，難認被告甲○○等四人依該遺囑行事，有何偽
      造文書、侵占之犯意可言」；「告訴人又稱被告甲○○侵占坐落苗栗縣公館鄉
      ○○段五七六土地及公館鄉○○段五二九號建物云云。復查：承前所述，上揭
      遺囑既屬真實，則依遺囑第一條規定：『公館鄉○○段五七六號持份四分之一
      之土地，包括建物，經由三位叔叔謝木連、謝木海、謝木榮之共同答應贈與甲
      ○○』等語，則被告甲○○依照遺囑取得前開土地、建物，尚屬有據。再者，
      公館鄉○○段五七六號土地係由謝木梅、謝木連、謝木海及謝火金四人共有，
      約於八十年初，謝木梅即將該土地持份移轉與被告甲○○，而公館鄉○○段五
      二九號建物，亦係謝木梅過世前就移轉給被告甲○○等情，亦據證人即被告甲
      ○○之叔謝木連、謝木海及謝火金均到庭庭證稱明確，且有八十八年度契稅繳
      款書、土地建築改良物贈與所有權移轉契約書、贈與稅免稅證明書、土地所有
      權狀、土地登記謄本及建物登記謄本在卷可憑，亦徵被告甲○○所辯，應堪採
      信」，亦同此見解。
（六）謝木梅既於生前將系爭建物贈與被告，已如前述，按「被繼承人生前所為之贈
      與行為，與民法第一千一百八十七條所定之遺囑處分財產行為有別，即可不受
      關於特留分規定之限制」，最高法院著有四十八年臺上字第三七一號判例可資
      參照，則原告之特留分亦無受侵害可言，附此敘明。
（七）綜上所述，原告依民法第七百六十七條、第一千一百四十六條之規定提起本件
      訴訟，請求被告塗銷苗栗縣公館鄉○○段第五二九建號之建物所有權登記，並
      將系爭建物返還原告及其他共有人，核無理由，應予駁回。
三、本件事證已臻明確，兩造其餘攻擊防禦方法及舉證，經核與判決結果無影響，爰
    不另一一論述，併此敘明。
四、結論：本件原告之訴為無理由，依民事訴訟法第四百三十六條第二項、第七十八
    條、判決如主文。
中      華      民      國    九十二    年      七      月      四      日
                                  臺灣苗栗地方法院苗栗簡易庭
~B法      官  伍偉華
右為正本係照原本作成。
如對本判決上訴，須於判決送達後二十日內向本院提出上訴狀。
~B法院書記官  李惠雯
中      華      民      國    九十二    年      七      月      四      日


司法院資訊處製作；財團法人民間司法改革基金會備份。
